【裁判字號】    98,台上,4936
【裁判日期】    980828
【裁判案由】    常業詐欺
【裁判全文】
最高法院刑事判決            九十八年度台上字第四九三六號
上  訴  人  甲○○
            乙○○
上列上訴人等因常業詐欺案件，不服台灣高等法院中華民國九十
六年三月七日第二審判決（九十六年度上訴字第一一三號，起訴
案號：台灣桃園地方法院檢察署九十五年度偵字第三一三六號）
，提起上訴，本院判決如下：
    主  文
原判決撤銷，發回台灣高等法院。
    理  由
本件原判決認定上訴人甲○○、乙○○有其事實欄所載幫助常業
詐欺之犯行，因而撤銷第一審關於甲○○部分之科刑判決，依行
為時連續犯、常業犯等規定，改判論甲○○以共同連續幫助意圖
為自己不法之所有，以詐術使人將本人之物交付為常業罪，處有
期徒刑壹年捌月，及為相關從刑之宣告；另維持第一審關於論乙
○○以共同幫助意圖為自己不法之所有，以詐術使人將本人之物
交付為常業罪，處有期徒刑捌月，及為相關從刑宣告之判決，駁
回其在第二審之上訴。固非無見。
惟按：（一）刑事訴訟法第一百六十五條第一項：「卷宗內之筆
錄及其他文書可為證據者，審判長應向當事人、代理人、辯護人
或輔佐人宣讀或告以要旨。」之規定，依同法第三百六十四條為
第二審審判程序所準用。上開規定本旨，乃基於直接審理原則，
於審判庭將有關判決基礎之筆錄或文書證據資料，向當事人等宣
讀或告以要旨，令其辨認，用以擔保證據資料之真實性，兼具保
護被告之防禦權。又證據能力有無，與詰問權行使與否，二者性
質不同。證據能力係指符合法律所規定，得作為證明犯罪事實存
在與否之證據資格。詰問權則係訴訟當事人在審判庭輪流盤問證
人，以求發現真實，辨明證人供述證據真偽之權利。從而，除當
事人捨棄詰問或客觀上有不能受詰問之情形者外，原則上，被告
以外之人應於審判中依法定程序到場具結陳述，並接受被告之詰
問，其陳述始得作為認定被告犯罪事實之判斷依據；否則，如僅
依被告以外之人未經詰問之審判外陳述筆錄，被告之詰問權即無
從行使，無異剝奪被告之詰問權，且有害於實體真實之發現。原
判決援引證人王峻峰於警詢時之陳述，資為認定甲○○向王峻峰
收購銀行帳戶之證據之一（見原判決第九頁，理由壹、三之(三)、
２）。然卷查原審審判長於民國九十六年二月十四日上午審判時
，並未依上揭規定，踐行宣讀該筆錄或告以要旨之調查程序，使
甲○○及其辯護人有辯解、辯護之機會，有該次審判筆錄可稽（
見原審卷第四三至四九頁），其所踐行之訴訟程序，於法已有未
合。又查甲○○於原審堅決否認有該部分犯行，其雖未爭執王峻
峰於警詢時陳述之證據能力，但爭執其證明力，並聲請傳訊王峻
峰作證，接受詰問（見原審卷第五一、五二頁）。原審並未傳喚
王峻峰到庭，致甲○○無從對之行使詰問權，併難認為適法。（
二）刑法第二十八條之共同正犯，係指二人以上共同實行犯罪之
行為者而言，幫助他人實行犯罪行為者，並非實行正犯，在事實
上雖有二人以上共同幫助他人實行犯罪行為，要亦各負幫助責任
，仍無適用刑法第二十八條之餘地（本院三十三年上字第七九三
號判例意旨參照）。亦即各幫助犯之間，不發生共同正犯問題。
原判決事實認定「乙○○即與甲○○共同基於幫助『陳先生』所
屬之詐欺集團犯常業詐欺取財罪之未必故意」，而為本件犯罪行
為等情（見原判決第二頁倒數第二至一列）。理由並說明「被告
乙○○所收購之人頭帳戶中，僅陳詩怡之人頭帳戶已遭該詐欺集
團利用為犯罪工具，誘使鄭雅匯款（新台幣）十二萬元，而該
帳戶係被告（指乙○○）與甲○○共同向陳詩怡所收購，已如前
述，被告乙○○與甲○○就上開幫助犯行間，自有犯意聯絡及行
為分擔，為共同正犯。」等旨（見原判決第一三頁第一八至二二
列）。係認上訴人等二人均為幫助犯之共同正犯，其所為論斷，
自有違誤。（三）幫助犯係從屬於正犯而成立，本身並無獨立性
，故刑法第三十條第二項規定，幫助犯之處罰，得按正犯之刑減
輕之。而修正前刑法第三百四十條之常業詐欺罪，性質上屬集合
犯，乃集合多數犯罪行為而成立之獨立犯罪型態，當然有連續性
，其多次詐欺行為，並不發生連續犯問題。常業詐欺罪之正犯既
不成立連續犯，則具有從屬性之幫助犯，因從屬於正犯，自亦不
發生連續幫助常業詐欺之問題。原判決事實認定上訴人等二人係
基於幫助「陳先生」所屬之詐欺集團犯常業詐欺取財罪，而為其
事實欄所載之犯行。甲○○既均係幫助「陳先生」所屬之同一詐
欺集團，則原判決理由參、二之(一)載述上訴人等二人「係犯修正
前刑法第三十條第一項前段、第三百四十條之幫助常業詐欺取財
罪。被告甲○○前後為該詐欺集團收購七次人頭帳戶，時間緊接
，所犯構成要件相同罪名，顯係基於概括犯意，而反覆為之，為
連續犯，應依修正前刑法第五十六條規定以一罪論，並加重其刑
。」等語（見原判決第一五、一六頁）。依前揭說明，其適用法
則即有不當（如先後多次幫助不同之詐欺集團分別犯常業詐欺罪
，是否成立連續幫助，則係另一問題，附此指明）。（四）供犯
罪所用或犯罪預備之物，依修正前（後）刑法第三十八條第三項
前段規定，以屬於犯人（犯罪行為人）者為限，始得沒收之。又
共同正犯因相互利用他人之行為，以達其犯罪之目的，基於責任
共同原則，應對全部犯罪事實共同負責，故對於共同正犯間供犯
罪所用或犯罪預備之物，亦均得應為沒收之諭知。惟幫助犯非但
與正犯無共同犯罪之意思，且各幫助犯之間，亦不生共同正犯問
題。是關於幫助犯個人所有，供犯罪所用或犯罪預備之物，自不
適用責任共同原則，一併對於其他幫助犯，亦為沒收之諭知。原
判決理由說明「被告乙○○身上查扣之台新銀行金融卡一張（戶
名：林宗翰，卡號：00000000000000號）、台北
富邦銀行金融卡一張（戶名：林宗翰，卡號：00000000
00000000號），係甲○○交予被告（指乙○○）使用提
款，以支付收購人頭帳戶之價款之用，已經被告於警詢中陳明在
卷……，依刑法第三十八條第一項第二款規定沒收。」等旨（見
原判決第一七頁第六至一二列）。然前揭扣案之台新銀行金融卡
、台北富邦銀行金融卡各一張，均係林宗翰之名義，究為林宗翰
抑甲○○或發卡銀行所有？尚欠明瞭，原判決僅載述上開金融卡
係甲○○交予乙○○使用提款等語，對於上開金融卡係何人所有
並未明白認定；且該金融卡縱為甲○○所有，揆諸上開說明，亦
無於同為幫助犯之乙○○部分宣告沒收之餘地。原審未加詳察，
遽予維持第一審判決於乙○○主刑之後，所為該金融卡沒收之諭
知，併有調查職責未盡及適用法則不當之違誤。以上或係上訴意
旨所指摘，或為本院得依職權調查之事項，且因第三審法院應以
第二審判決所確認之事實為判決基礎，刑事訴訟法第三百九十四
條第一項前段定有明文，原判決上述之違背法令，有影響於事實
之確定者，本院無可據以為裁判，應認有撤銷發回更審之原因。
據上論結，應依刑事訴訟法第三百九十七條、第四百零一條，判
決如主文。
中    華    民    國  九十八  年    八    月  二十八  日
                      最高法院刑事第九庭
                          審判長法官  邵  燕  玲
                                法官  李  伯  道
                                法官  孫  增  同
                                法官  李  英  勇
                                法官  蔡  彩  貞
      本件正本證明與原本無異
                                      書  記  官
中    華    民    國  九十八  年    九    月    一    日
                                                     Ｍ


司法院資訊處製作；財團法人民間司法改革基金會備份。
